【裁判字號】    90,台上,2748
【裁判日期】    900503
【裁判案由】    背信
【裁判全文】
最高法院刑事判決                                九十年度台上字第二七四八號
    上  訴  人
    即 自訴 人  乙○○
    上 訴人 即
    被      告  甲○○
    被      告  丙○○
右上訴人等因乙○○自訴被告甲○○等背信案件，不服台灣高等法院高雄分院中華民
國九十年二月二十日第二審更審判決（八十九年度上更(二)字第三○○號，自訴案號：
台灣屏東地方法院八十四年度自字第一一六號），提起上訴，本院判決如左：
    主  文
原判決關於甲○○部分撤銷，發回台灣高等法院高雄分院。
其他上訴駁回。
    理  由
一發回更審（甲○○）部分：
本件原判決認定上訴人即被告甲○○明知案外人孫基益於民國七十九年三月間，因資
金週轉困難，經由朱富智代書仲介，向乙○○借得新台幣（下同）八百萬元，乙○○
為節省其利息所得之稅金，乃將孫基益提供之不動產設定抵押權，並信託登記予其妻
舅楊昇曉名下。俟於八十二年一月間，因案外人孫基益為提供其上揭供擔保之不動產
，向銀行增貸款項，遂商得丙○○之同意，由丙○○提供屏東縣鹽埔鄉○○段八○○
之一○八地號土地所有權全部設定抵押債權六百萬元，乙○○復為節省其利息所得之
稅金，再於八十二年二月二日信託登記於甲○○（甲○○與朱富智、何憲恒等人共同
經營富華代書事務所及黎光工程有限公司）名下，由甲○○持有上開六百萬元抵押債
權。嗣因孫基益未如期清償，甲○○乃於八十三年九月二十三日以其名義聲請拍賣上
揭抵押物，於強制執行程序進行中並與乙○○約定無條件協助處理抵押權債務，嗣甲
○○於八十四年六月二十七日與丙○○以本金含利息共七百萬元達成和解，由丙○○
支付四百五十萬元現金予甲○○；另二百五十萬元，則約定由丙○○於八十四年九月
二十八日、八十五年二月三十日（按該月無三十日）分別給付案外人李順福（甲○○
之兄）一百五十萬元及一百萬元，並由丙○○簽發本票二張及由鄭季釗提供屏東縣鹽
埔鄉○○段八○○之二九號土地，權利範圍二分之一設定抵押，以供擔保；惟甲○○
竟意圖為自己不法利益，違背其信託任務，於取得上開和解金額及債權後，否認信託
關係存在，拒絕返還因信託關係而取得之上開和解金額金額及債權，主張上開抵押債
權為其所有，並提供清償證明交由丙○○於同年七月一日辦理上開抵押權之塗銷登記
，致生損害於乙○○之財產等情，因而撤銷第一審不當之科刑判決，改判論處上訴人
甲○○背信罪刑，固非無見。
惟按證據雖已調查而其內容尚未明瞭者，即與未經調查無異，如遽行判決，仍屬應於
審判期日調查之證據未予調查，其判決當然違背法令。查原判決事實已認上訴人甲○
○與朱富智、何憲恒等人共同經營富華代書事務所，且本件借款金主乙○○與借款人
孫基益並不相識，借款事宜全由朱富智主導，抵押權之設定亦由朱富智負責辦理，此
為自訴人乙○○所自承（見上訴卷第一○九頁），如依證人朱富智所稱本件抵押權僅
係信託登記於上訴人甲○○名下，則借款之本票及抵押權相關文件何以會在上訴人甲
○○手中，並由上訴人甲○○持上開證件聲請拍賣抵押物﹖且朱富智既為代書，必知
「信託登記」與「債權轉讓」之不同，則何以於雙方發生糾紛後，朱富智僅要求上訴
人甲○○書立「債權讓渡書」﹖又自訴人乙○○取得該「債權讓渡書」後，旋即以存
證信函通知債務人丙○○債權轉讓情事，則本件債權究係「信託」抑或「轉讓」，饒
有研求之餘地，原審未詳加勾稽，遽行判決，即有依法應調查之證據未予調查之違誤
，上訴人甲○○上訴意旨，執以指摘原判決不當，非無理由，應認仍有發回更審之原
因。二駁回（丙○○）部分：
按刑事訴訟法第三百七十七條規定，上訴於第三審法院，非以判決違背法令為理由，
不得為之。是提起第三審上訴，應以原判決違背法令為理由，係屬法定要件。如果上
訴理由狀並未依據卷內訴訟資料，具體指摘原判決不適用何種法則或如何適用不當，
或所指摘原判決違法情事，顯與法律規定得為第三審上訴理由之違法情形，不相適合
時，均應認其上訴為違背法律上之程式，予以駁回。本件上訴意旨略稱：(一)原判決以
上訴人甲○○所為「自始至終均否認系爭抵押權是乙○○所信託登記」之辯解為不可
採，又以該辯解作為被告丙○○有利之認定，顯屬理由矛盾。又依卷內資料所示，
被告丙○○與甲○○和解前，即已明知甲○○並非系爭抵押權之真正權利人，竟仍與
之和解，又將和解金額二百五十萬元付給案外人李順福，由被告丙○○簽發二紙本票
支付，其為共犯甚明，原判決僅以被告丙○○善意信賴物權登記之公信力及公示性，
且被告二人未因和解而互蒙其利，認被告丙○○犯罪不能證明，即有違背經驗法則及
論理法則之違法云云。惟查原判決綜核卷內證據資料，認不能證明被告丙○○犯罪，
因而撤銷第一審不當之科刑判決，改判諭知被告丙○○無罪，已詳其調查證據之結
果及其取捨證據認定之理由，並說明本件之抵押權始終未登記為自訴人乙○○名義，
則依法乙○○未曾取得系爭抵押權甚明，上開抵押權既登記為共同被告甲○○名義，
則系爭抵押權人於法自應為被告甲○○，故聲請台灣屏東地方法院以八十三年度執字
第二五二七號拍賣系爭抵押物，聲請債權人為共同被告甲○○，被告丙○○提起確認
系爭抵押權不存在之訴亦是以共同被告甲○○為被告，共同被告甲○○於該民事訴訟
亦自命為債權人，此為自訴人乙○○於自訴狀所述明，並有民事判決附卷可稽，被告
丙○○於該民事訴訟敗訴後，恐抵押物遭拍賣，而與被告甲○○和解，乃屬正辦，於
法洵屬無違。被告丙○○既認本件共同被告甲○○係系爭抵押權人，而本於信賴抵押
權登記之公信力及公示性，始與登記名義人甲○○達成和解，並支付四百五十萬元予
甲○○，另交付面額一百五十萬元、一百萬元支票各一張予李順福，尚難謂被告丙○
○與共同被告甲○○間有何背信或侵占之犯意聯絡及行為之分擔，分別於判決理由內
記甚詳。從形式上觀察，原判決尚無違背法令情形。次查採證認事乃事實審法院之
職權，苟其證據之取捨及事實之認定並不違背論理法則及經驗法則，即不容任意指為
違法而執為適法之第三審上訴理由。乙○○上訴意旨置原判決之明白論斷於不顧，仍
執陳詞，認被告丙○○共犯背信，乃單純事實之爭執，又未依據卷內訴訟資料對原判
決究竟如何違背法令為具體之指摘，徒憑己見就原判決已說明事項或屬原審採證認事
職權之適法行使，任意指摘為違法，自不得據為第三審上訴之合法理由。其上訴違背
法律上之程式，應予駁回。又本件雖屬刑事訴訟法第三百七十六條第五款所列之案件
，惟於修正刑事訴訟法施行前原得上訴於第三審法院，且已繫屬於法院，依刑事訴訟
法施行法第五條第一項規定，仍應依施行前之法定程序終結之，附此說明。
據上論結，應依刑事訴訟法第三百九十七條、第四百零一條、第三百九十五條前段，
判決如主文。
中      華      民      國     九十     年      五      月      三      日
                              最高法院刑事第二庭
                                  審判長法官  莊  來  成
                                        法官  呂  潮  澤
                                        法官  謝  俊  雄
                                        法官  白  文  漳
                                        法官  蘇  振  堂
      右正本證明與原本無異
                                              書  記  官
中      華      民      國     九十     年      五      月      十      日


司法院資訊處製作；財團法人民間司法改革基金會備份。
